【裁判字號】    92,易,408
【裁判日期】    920407
【裁判案由】    背信
【裁判全文】
臺灣板橋地方法院刑事判決                          九十二年度易字第四０八號
    公  訴  人  臺灣板橋地方法院檢察署檢察官
    被      告  甲○○○
右列被告因背信案件，經檢察官提起公訴（九十一年度偵緝字第一二一四號），本院
判決如左：
    主  文
甲○○○無罪。
    理  由
一、公訴意旨略以：被告甲○○○自民國八十五年三月十日起，在臺北市○○○路二
    五八之一號二樓，自任會首召集互助會，邀集乙○○○等二十一人入會，其依約
    有為得標會員處理事務，向其他會員收取會款，並將會款交付得標會員之義務，
    竟意圖為自己不法之利益，於八十六年九月十日乙○○○得標，被告向會員收取
    會款後，竟未將所收會款交付乙○○○，反將收取之會款挪作他用，而為違背任
    務之行為，致生損害於乙○○○財產上可得之利益；因認被告涉犯刑法第三百四
    十二條第一項之背信罪嫌等語。
二、按犯罪事實應依證據認定之，無證據不得推定其犯罪事實。刑事訴訟法第一百五
    十四條定有明文。
三、公訴人認被告甲○○○涉有背信罪嫌，係以被告於本院八十九年度易緝字第二一
    ０號案件中之供述，告訴人乙○○○之指訴，證人吳蔡彩雲於臺灣高等法院八十
    九年度上易字第四二五二號案件中之證述，及互助會會單影本一份附卷可資佐證
    等，資為論據。
四、訊據被告坦承其召集前開互助會，並代乙○○○投標得標之事實，惟否認有何背
    信犯行，辯稱：乙○○○的會，是她委託我幫她標的，標到後我有告訴她，但是
    因為我欠別人錢，且那時公司已經倒了，其他會員不繳會錢，我都沒有收到錢，
    故無法將會款交給乙○○○等語。
五、經查：
    (一)按刑法第三百四十二條規定之背信罪，係以「為他人處理事務，意圖為自己或
      第三人不法之利益，或損害本人之利益，而為違背其任務之行為，致生損害於
      本人之財產或其他利益」，為構成要件，所謂為他人處理事務，係指受他人委
      任，而為其處理事務而言，如係屬於自己之工作行為，並非為他人處理事務，
      自無由構成背信罪。我國民法就民間互助會之法律關係，原無明文規定。實務
      上係認為：臺灣合會性質乃會員與會首間締結之契約，會員相互間除有特約外
      ，不發生債權債務關係（最高法院四十九年臺上字第一六三五號判例意旨參照
      ）。從而，民間互助會之會首與會員間，係使其保證日後會款必能照數收回，
      如有中途散局或繳不足額情事，由會首負責，其用意在鞏固會款之信用，使人
      樂於入會而已，故會首對於得標會員之關係，並不具有刑法第三百四十二條為
      他人處理事務之資格（最高法院二十八年上字第一四七九號判例意旨、六十九
      年度第一次刑事庭會議決議(一)意旨、八十四年度臺上字第三０九一號判決意旨
      參照）。即互助會會首之向其他會員收取會款，係基於會首與各個應繳納會款
      會員間之契約關係，又無論會首有無向其他會員收到會款，會首應將相當之會
      款交付予得標會員，亦係基於其與得標會員間之契約關係，此二者皆屬會首自
      己之契約事務，而非代得標會員處理事務，會首向其他會員收取之會款，於未
      交付予得標會員前，仍屬會首自己之財產，其使用之，亦無背信或侵占之問題
      。又八十九年五月五日生效施行之民法第七百零九條之一至第七百零九條之九
      ，雖增設「合會」一節，並於第七百零九條之七第二項規定：「會首應於前項
      期限內，代得標會員收取會款，連同自己之會款，於期滿之翌日前交付得標會
      員。逾期未收取之會款，會首應代為給付」。但此有關合會法律關係之民法新
      增條文，依民法債編施行法第一條之規定，不適用於民法債編修正施行前已發
      生之債之關係。換言之，於八十九年五月五日之前已發生之互助會法律關係，
      尚無上揭新修正民法規定之適用，其契約關係仍僅存於會員與會首之間，會員
      間則不發生債權債務關係，會首之收取會款及交付會款予得標會員，對於該會
      員並不具有刑法第三百四十二條為他人處理事務之資格。
    (二)本件互助會係於八十五年三月十日成立，被告代告訴人乙○○○投標係於八十
      六年九月十日，其債之關係皆發生於八十九年五月五日民法債編修正前，尚無
      上述民法新修正條文之適用。揆諸前揭說明，則被告於八十六年九月十日雖係
      受告訴人之委託，代投標單得標，惟其與告訴人間之委託關係，尚僅限於代為
      投標而已，不及於收款。蓋告訴人與其餘會員間並無債權債務關係存在，被告
      向其他會員收取會款，仍係基於被告與各會員間各自之契約關係，被告無論有
      無向其他會員收到會款，亦應將相當之會款交付予告訴人，亦係基於其與告訴
      人間之契約關係，而與其他會員無關。是被告之向其他會員收取會款及應交付
      相當之會款予告訴人，皆仍屬處理自己事務，而非為告訴人處理事務。公訴人
      稱：被告依約有為得標會員處理事務，向其他會員收取會款，並將會款交付得
      標會員之義務云云，似係以前述民法新修正之規定為據，而未斟酌該等新修正
      之法條於本件互助會關係並無適用，自有未洽。
六、綜上所述，被告受告訴人委託之事務，僅係代告訴人投標而已，被告於告訴人得
    標後，縱曾向其他會員收取會款，亦屬被告自己之事務，而非代告訴人處理事務
    ，被告向其他會員收取之會款，於未交付告訴人前，仍屬其自己之財產，被告所
    為，自與刑法第三百四十二條第一項所規定之「為他人處理事務」之背信罪構成
    要件不符，尚不成立背信罪。此外，復查無其他積極證據足以證明被告有背信犯
    行，自應諭知無罪之判決。
據上論斷，應依刑事訴訟法第三百零一條第一項，判決如主文。
本案經檢察官朱帥俊到庭執行職務
中      華      民      國      九十二      年      四    月      七    日
                                        臺灣板橋地方法院刑事第四庭
                                          法  官    王復生
右正本證明與原本無異。
如不服本判決，應於判決送達後十日內向本院提出上訴狀 (應附繕本) ，上訴於
臺灣高等法院。
                                          書記官    黃美雲
中      華      民      國      九十二      年    四    月  七    日


司法院資訊處製作；財團法人民間司法改革基金會備份。
